【裁判字號】    99,再審,1686
【裁判日期】    990409
【裁判案由】    聲請再審議
【裁判全文】
公務員懲戒委員會議決書          99  年度再審字第 1686 號
再審議聲請人  甲○○
上列再審議聲請人因違法案件對於本會 99 年 1  月 22 日鑑字
第 11620  號議決聲請再審議，本會議決如下
    主  文
再審議之聲請駁回。
    事  實
甲、再審議聲請人甲○○（下稱聲請人）因違法案件經臺灣省政
    府送請審議，經公務員懲戒委員會 99 年 1  月 22 日議決
    聲請人休職，期間壹年（99  年度鑑字第 11620  號公務員
    懲戒委員會議決書）。聲請人於 99 年 2  月 3  日下午 5
    時 15 分收受議決書正本。茲認原議決有「公務員懲戒法」
    第 33 條第 1  項第 1  款及第 6  款之情，依同法第 34
    條第 1  款聲請再審議。
壹、程序與適法部分
一、按「憲法第 16 條規定人民有訴訟之權，懲戒處分影響憲法
    上人民服公職之權利，懲戒機關之成員既屬憲法上之法官，
    依憲法第 82 條及本院釋字第 162  號解釋意旨，則其機關
    應採法院之體制，且懲戒案件之審議，亦應本正當法律程序
    之原則，對被付懲戒人予以充分之程序保障，例如採取直接
    審理、言詞辯論、對審及辯護制度，並予以被付懲戒人最後
    陳述之機會等，以貫徹憲法第 16 條保障人民訴訟權之本旨
    」（司法院釋字第 396  號，民國 85 年 2  月 2  日）。
二、依「公務員懲戒法」第 2  條明文規定：「公務員有左列情
    形之一者，應受懲戒：一、違法。二、廢弛職務或其他失職
    行為。」。另依同法第 31 條：「懲戒處分應以犯罪是否成
    立為斷」。而本案業經最高法院 98 年 12 月 3  日刑事判
    決檢察官上訴駁回，聲請人無罪確定。再依同法第 24 條明
    文：「被付懲戒人有第二條各款情事之一者，應為懲戒處分
    之議決。其證據不足或無第二條各款情事者，應為不受懲戒
    之議決」。原議決以聲請人「行為顯有不當」（見原議決書
    第 11 頁第 21 行），有違「公務員服務法第 5  條」所定
    ，而作成議決懲戒。然依公務員服務法第 5  條明文：「公
    務員應誠實清廉，謹慎勤勉，不得有驕恣貪惰，奢侈放蕩，
    及冶遊賭博吸食煙毒等，足以損失名譽之行為。」。再依公
    務員服務法第 22 條明文：「公務員有違反本法者，應按情
    節輕重，分別予以懲處，其觸犯刑事法令者，並依各該法令
    處罰。」，其明文規定違反公務員服務法者應受懲處而非懲
    戒已明。
    次按：「司法院釋字第 491  號解釋，確立公務員之行政法
    責任採行懲戒責任與懲處責任並行之雙軌制度。所謂懲戒，
    指國家為維持公務員之紀律，對公務員有違反行政法上之作
    為義務者，課以『公務員懲戒』上所定之制裁（包括撤職、
    休職、降級、減俸、記過、申誡等）。公務員懲戒權力之發
    動，其主要之原因為公務員執行職務有違法或廢弛職務或其
    他失職行為。公務員懲戒法第 2  條規定：『公務員有左列
    各款情事之一者，應受懲戒：一、違法。二、廢弛職務或其
    他失職行為。』。所謂懲處，係對於公務員平日之工作成績
    操守及能力等加以綜合之考察，由主管之長官依『公務員考
    績法』所為之評定行為（包括記過、記大過、專案考績一次
    記二大過等）。懲處之法律性質，為長官之人事行政權之附
    隨效果，故其決定，具有『行政處分』之性質。至於公務員
    懲處之原因，惟不以違法失職為其前提要件，核先述明。」
    。
    因此，聲請人並無公務員懲戒法第 2  條所示行為，縱然有
    「行為不當」而未觸犯法律，自當以公務員服務法第 22 條
    所定，論以懲處之「行政處分」。原議決論以「行為不當」
    而議決懲戒，恐有公務員懲戒法第 33 條第 1  項，適用法
    規顯有錯誤之情。
三、本案經臺灣省政府送請審議，公務員懲戒委員會 91 年 5
    月 31 日議決「以應否懲戒，以犯罪是否成立為斷，而停止
    審議程序」在案。至本案訴訟無罪確定後，公務員懲戒委員
    會始於 99 年 1  月 22 日議決「本件關於甲○○部分停止
    審議程序之議決撤銷」，並於同日 99 年 1  月 22 日立即
    議決聲請人休職，期間壹年。然而公務員懲戒委員會於 95
    年 5  月 26 日議決同案被付懲戒人楊子濬（見原議決書第
    10  頁第 18 行）時，距其無罪確定 2  年餘，俟公務員懲
    戒委員會向臺灣高等法院臺南分院借閱相關卷證後，始作成
    議決。然而本案歷經長達 8  年餘之訴訟，其資料卷證實已
    有變遷。原議決恐有公務員懲戒法第 33 條第 1  項第 6
    款，就足以影響原議決之重要證據未予斟酌，恐有速斷及未
    審先判之情。
貳、事實理由部分
    原議決略以聲請人 81、82 年間不知遠嫌，要求王榮添共同
    出資入股宜航有限公司（下稱宜航公司）分配股利；再於
    87  年間大道工程案中，竟於趙克勤拿 10 萬元給予吃紅時
    ，不知避嫌而收受，其行為顯有不當，有違公務員服務法第
    5 條之規定，而議決懲戒休職壹年，其理由大部分係根據原
    臺南地檢署檢察官起訴書（90  年偵字第 7137、9384、
    9709  號）及該偵查期間證人之證詞為議決之主要依據，而
    忽略延伸審判中之重要資證，聲請人誠惶誠恐聲請再審議，
    茲將其事實與理由分述如下：
一、不知遠嫌要求王榮添共同出資入股宜航公司
（一）檢察官無非以證人王榮添、楊秀春之證詞及支票影印本為
      立論基礎起訴聲請人，而王榮添、楊秀春於審判外之檢調
      訊問時，均屬共同製作之筆錄，且經多次修正（90.06.26
      、90.06.28、90.07.11、90.08.02、90.08.13、90.08.17
      ），以符合其一致性，因缺乏事實證據以資證明，造成證
      詞前後不一，有重大瑕疵，最終審判結果亦證明其證詞與
      所列帳冊不符，證詞有編纂之嫌，自難依此推論聲請人有
      違法失職之行為。
（二）依證人王榮添、楊秀春 90 年 6  月 26 日、28  日於法
      務部調查局南部地區機動工作組（以下簡稱南機組）偵訊
      同稱聲請人有出資 10 萬元入股宜航公司為一股股東。
      證人王榮添 91 年 9  月 19 日於臺灣臺南地方法院證稱
      ：「宜航當時在臺南開始時，我有邀請他們，時間為 81
      、82  年間，他們一共幾股，我已忘記了。…我自己是五
      股」（參照臺灣臺南地方法院 91 年 9  月 19 日訊問筆
      錄第 3  頁，附件頁 2）。而王榮添之五股據其 90 年 6
      月 28 日於南機組證稱：係由其出資而借用其弟弟王榮崇
      、姐夫郭世豪、大嫂黃秀琴之名義各佔一股。惟查，王榮
      添所稱之名義股王榮崇、郭世豪（妻方翠蓮）、黃秀琴於
      起訴書附表一「宜航公司（營裕）股東分紅支票兌現情形
      」（參照附件頁 3）中均有兌現股利之情形（參照偵查卷
      頁 177  至 194，附件頁 4  至 11 ），實質上佔有三股
      。另依證人劉美雪 90 年 7  月 9  日於南機組之筆錄謂
      ：「第一次分紅時，王榮添給付我先生股利七萬八千八百
      三十三元，並開立前開支票作為支付該款之用」（參照偵
      查卷頁 128），劉美雪亦是實質股東，佔有一股且兌領股
      利。因此王榮添之實際股份只剩下一股，對一家公司的經
      營者而言，似乎不合常理。再依宜航公司（營裕）股東分
      紅支票兌現情形，記載股東支領情況卻與實際之支領情形
      並不相符，且多張支票流向不明，王榮添甚稱「他們一共
      幾股，我已忘記了」、「借用名義入股」或稱「自己是五
      股」等語，證人王榮添難免亦假藉聲請人之名義，實際增
      加其股份。
（三）王榮添自稱宜航公司一共十股一股出資 10 萬元，聲請人
      是透過王建宗付股金的等語。惟查：
      證人王建宗則稱一股係 15 萬元，並在 93 年 7  月 26
      日於臺灣臺南地方法院審理時證稱：「（投資比例？）一
      股股金大概 15 萬左右」、「（是否有替王榮添轉交錢給
      甲○○？或反之？）沒有」（參照臺灣臺南地方法院 93
      年 7  月 26 日審判筆錄頁 11、16 ，附件頁 14、15 ）
      ；證人王建宗另於 97 年 2  月 13 日在臺灣高等法院臺
      南分院證稱：「（為何王榮添作證說有關甲○○、楊濱鴻
      的入股都是由你直接做對話窗口的？）這可能是他自以為
      是吧，他認為我會去找他們。一股 15 萬元也不可能找那
      麼多人來入股」（參照臺灣高等法院臺南分院 97 年 2
      月 13 日審判筆錄第 8  頁，附件頁 17 ）。
      證人王銘炯 90 年 8  月 17 日於臺南地檢署偵訊時稱：
      「我是拿 50 萬支票予王榮添當股款」（參照偵查卷頁
      100 及起訴書頁 11 ）。因此，一股股金究竟是王榮添所
      稱 10 萬元，或王建宗所稱 15 萬，抑是王銘炯稱拿 50
      萬元佔三股，眾說紛紜。
      王榮添 97 年 2  月 13 日於臺灣高等法院臺南分院證稱
      ：「因為當初我那時股份是直接對王建宗，那時我對他講
      我預計把甲○○弄進來」、「（他有講甲○○是幾股嗎？
      ）沒有」（參照臺灣高等法院臺南分院 97 年 2  月 13
      日審判筆錄第 9  至 10 頁，附件頁 18 至 19 ）。然再
      依王榮添 90 年 6  月 26 日於臺南地檢署偵訊時稱：「
      因聽說甲○○當時生活比較不好…」（參照偵查卷頁 105
      ），聲請人何有能力投資宜航公司。
（四）王榮添稱聲請人曾支領股利，惟查：
      證人王榮添 91 年 9  月 19 日於臺灣臺南地方法院證稱
      ：「（關於紅利的部分，附表一：82  年 7  月 2  日，
      壹張 10 萬元支票支付給甲○○，是紅利的票還是任教官
      之教官費？）我已忘記了。票是我給的沒錯，但當時也有
      開課，請他當教官。這張票是什麼錢，我不清楚」、「只
      要是七八八三三是紅利沒錯」（參照臺灣臺南地方法院
      91  年 9  月 19 日審判筆錄第 4  頁，附件頁 20 ）。
      而該支票到期日為 82 年 7  月 2  日與其他紅利支票到
      期日 82 年 10 月 5  日相差三個月顯然不同，金額亦不
      同，何以遽認為支付股利之支票。
      證人楊秀春 91 年 9  月 19 日於臺灣臺南地方法院證稱
      ：「我是按照我先生的意思去開的，至於錢是要做何用，
      我就不清楚了」（參照臺灣臺南地方法院 91 年 9  月
      19  日審判筆錄第 6  頁，附件頁 21 ）。又王榮添 97
      年 2  月 13 日於臺灣高等法院臺南分院證稱：「（你是
      否曾經自己製造名義，比如養小老婆或吃喝嫖賭，而騙你
      太太說要拿什麼錢的？）有曾經要去喝酒等交際，我如果
      實際跟他講，他會發，所以我就不告訴他實話」（參照
      臺灣高等法院臺南分院 97 年 2  月 13 日審判筆錄第
      29 頁，附件頁 22 ）。
      證人楊秀春 97 年 2  月 13 日於臺灣高等法院臺南分院
      證稱：「（就你記帳的名稱細目來講，是你真的知道有這
      個項目的支出，還是妳先生跟妳講的？）我先生叫我記的
      ，都是他跟我講什麼，我就記什麼」（參照臺灣高等法院
      臺南分院 97 年 2  月 13 日審判筆錄第 22 至 23 頁，
      附件頁 23 至 24 ）。因此楊秀春自承其所知或記帳之項
      目訊息均來自王榮添之轉述，王榮添亦曾假藉名義騙取金
      錢去吃喝嫖賭，楊秀春之供述既係傳聞證據，自難採為聲
      請人之不利證據。
（五）綜合以上所述，聲請人實無參與宜航公司股份，當時也沒
      有經濟能力投資。再者，由股東間之股份來判斷分紅之比
      例，與證人王榮添所稱之股權均不相符，且多張支票流向
      不明，證人王榮添在毫無股東名冊下自行編纂股份，作為
      做假帳之企圖甚明；「…顯見王榮添之企圖借用甲○○、
      楊子濬之影響力或噱頭廣告，營求生意獲利…」（參照臺
      灣高等法院臺南分院 96 年重上更二字第 252  號刑事判
      決書第 27 頁倒數第 2  行）。原議決以壹紙到期時間及
      金額不同之 10 萬支票係由聲請人兌領，及壹紙憑票支付
      登載「王朝」（其他支票均未註記），聲請人未曾兌領之
      15  萬支票，而遽認聲請人有入股宜航並支領紅利之情，
      實感冤屈。
二、不知避嫌而收受趙克勤 10 萬元吃紅，其行為顯有不當
（一）依趙克勤 90 年 6  月 26 日於南機組之筆錄謂：「我確
      於 87 年間協助王榮添取得前開臺南市大道國宅消防器材
      工程，但甲○○絕對無參與此事，這些錢都是王榮添應該
      酬謝我的，與甲○○絕無關係」（參照偵查卷頁 19 ）。
      同日於地檢署偵訊時稱：「我只還甲○○ 10 萬其他沒有
      」（參照偵查卷頁 87 ）。又於 90 年 6  月 27 日臺灣
      臺南地方法院稱：「我拿到佣金沒有分給甲○○」。「（
      究竟甲○○拿多少錢？）我只還甲○○ 10 萬元，其餘沒
      有。」、「（是否確定是借款？）是。」（參照原起訴書
      第 17 頁第 11 至 12 行）。以上均係證人趙克勤於初訊
      時所證，其拿給聲請人之 10 萬元確係還款，其行為與聲
      請人並無相連，何言有官商勾結之情。
（二）另依證人王榮添 91 年 9  月 19 日於臺灣臺南地方法院
      證稱：「這件事我只針對趙克勤，與甲○○無關」（參照
      臺灣臺南地方法院 91 年 9  月 19 日訊問筆錄第 7  頁
      ，附件頁 25 ）。再依王榮添 97 年 2  月 13 日於臺灣
      高等法院臺南分院證稱：「（為什麼拿 30 萬元現金去給
      甲○○收？）是給趙克勤啦，因為大道國宅的工程，他朋
      友跟高雄的包商有認識，引進我去做的」（參照臺灣高等
      法院臺南分院 97 年 2  月 13 日審判筆錄第 29 頁，附
      件頁 22 第 1  行）。
      證人楊秀春 91 年 9  月 19 日於臺灣臺南地方法院證稱
      ：「（這個 30 萬，後來如何交付？）是我拿去消防隊永
      華分隊二樓，交給趙克勤」。（參照臺灣臺南地方法院
      91  年 9  月 19 日訊問筆錄第 8  頁，附件頁 26 ），
      並非交於聲請人。
（三）原議決書第 11 頁第 19 行稱：「被付懲戒人依當場情形
      ，知該款項由趙克勤之不當行為而來，竟於趙克勤拿 10
      萬元給吃紅時，不知避嫌而收受，其行為顯有不當」。惟
      查，依前（二）所述，楊秀春確實將 30 萬元現金交給趙
      克勤後，取回其所約定契約未兌現之支票即離去，未見其
      兩造間有何不悅。王榮添亦稱這件事我只針對趙克勤，與
      聲請人無關。
      再者，趙克勤與王榮添之債務關係，在王榮添取得大道工
      程後，自己同意給付佣金予趙克勤作為酬謝之用（參照起
      訴書第 6  頁第 8  行）。其兩造所同意之佣金因王榮添
      支票跳票，聲請人完全不知其間有不悅或不當之情形。
      另依起訴書所載，趙克勤與王榮添之債務關係，係兩造皆
      同意之佣金而產生金錢往來，而趙克勤於本案中一審即無
      罪確定。聲請人實無參與其事，何以知悉該款項係由趙克
      勤不當行為而來，若趙克勤係不當取得該款項，則應被處
      以徒刑，何以一審判決無罪後，檢察官未上訴而無罪確定
      ，純係證人配合偵查而胡亂指摘。而原議決所稱「該款項
      由趙克勤之不當行為而來」，卻係建立於趙克勤與王榮添
      雙方均同意之契約基礎上，原起訴書即有烏龍之嫌。聲請
      人雖於 90 年 6  月 26 日檢察官偵訊時自承：「那時趙
      克勤有拿 10 萬元給我吃紅，但我不知是此件」，純係聲
      請人一廂情願自認是趙克勤給吃紅，而不知確係趙克勤償
      還之前的借款。
（四）原議決以聲請人行為顯有不當而議決懲戒，然聲請人只因
      「行為不當」，並無公務員懲戒法第 2  條之違法或廢弛
      職務或失職之行為。更何況聲請人並未參與趙克勤與王榮
      添有關大道工程之仲介或簽約等事宜，檢察官無端將其兩
      造所同意之契約佣金，於多次偵查筆錄中，指摘為「回扣
      」、「賄款」，或「共同恐嚇取財」等不同用詞，進而一
      再修正筆錄欲入聲請人於罪，幸經司法還予清白，今又因
      此案而受懲戒，聲請人實感冤屈。
參、結論
一、公務員懲戒委員會懲戒具有司法效力，而刑事訴訟法第 2
    條第 1  項「實施刑事訴訟程序之公務員，就該管案件，應
    就被告有利及不利之情形，一律注意」。另依公務員懲戒法
    第 31 條「懲戒處分應以犯罪是否成立為斷」，此亦為公務
    員懲戒委員會 91 年 5  月 31 日議決「以應否懲戒，以犯
    罪是否成立為斷，而停止審議程序」在案所認同。
二、按「告訴人所為之指訴，本以使被告受刑事追訴為目的，故
    其陳述是否與事實相符，自應調查其他證據以資審認，苟其
    所為攻擊之詞，尚有瑕疵，則在瑕疵未予究明以前，即不能
    採為斷罪之基礎」（69  年台上字第 1531 號判例參照）。
    本件係證人楊秀春為檢舉人，其與王榮添係夫妻，渠等於審
    判外之檢調訊問時，均屬共同製作之筆錄，且經 90.06.26
    、90.06.28、90.07.11、90.08.02、90.08.13、90.08.17
    等多次偵訊修正，以符合其一致性，因缺乏事實證據以資證
    明，造成證詞前後不一，有重大瑕疵，因此王榮添為求檢察
    官對其不起訴（參照附件頁 27 至 29 ），而一再配合檢察
    官之修正筆錄。原議決不能單憑其夫妻之片面之詞，而遽定
    聲請人有違法失職或行為不當之情。
三、依公務員懲戒法第 10 條明文：「辦理懲戒案件，應審酌一
    切情況，…，為處分輕重之標準。」。綜觀懲戒休職之案例
    ，無非被付懲戒人犯有刑法，而受有期徒刑判決確定而宣告
    緩刑或易科罰金者，或有議決休職，或有議決減俸等。另依
    行政院民國 75 年 12 月 13 日人政三字第 40068  號函規
    定略以：「公務人員犯內亂、外患、貪污以外之罪，受徒刑
    之宣告而准易科罰金者，如罰金已執行完畢，不必入監服刑
    時，應依公務員懲戒法第 2  條第 1  款之規定移付懲戒…
    」。諸如案例（一）屏東縣警察局一名陳姓基層員警，經臺
    灣屏東地方法院依據刑法第 165  條湮滅刑事證據罪判處拘
    役 50 日，並依刑法第 74 條緩刑 2  年定讞，經公務員懲
    戒委員會議決休職一年之懲戒。案例（二）98  年間○○市
    警察局第○分局刑事組小隊長假借職務上之機會 ,隱匿公務
    員職務上掌管之文書，處有期徒刑 6  月緩刑 3  年，經公
    務員懲戒委員會議決休職 6  個月。案例（三）莊○○係該
    府警察局○○○分局○○○派出所警員，臺灣○○地方法院
    87  年 8  月 19 日 87 年度訴字第 443  號刑事判決：假
    借職務上之機會，便利依法逮捕之人脫逃，處有期徒刑 5
    月緩刑 3  年，經公務員懲戒委員會議決休職 6  個月。案
    例（四）○○○係○○○公務機關業務士，渠於民國 95 年
    10  月間經判決「○○○幫助共同意圖為自己不法之所有，
    以詐術使人將本人之物交付，處有期徒刑 3  月，如易科罰
    金，以新臺幣 1,000  元折算壹日，經公務員懲戒委員會議
    決減月俸百分之拾，期間壹年。凡此案例不勝枚舉，但均經
    有期徒刑之判決確定而未入獄者，始為公務員懲戒委員會議
    決懲戒，以彰刑懲並行之效。
四、聲請人因本案之調查中，曾有投資視聽歌唱 KTV  之情，另
    案移請公務員懲戒委員會審議，但卻受議決降壹級改敘之懲
    戒。然一般警察機關有類似情況者均以行政處分告誡，而投
    資視聽歌唱 KTV  其股份未超過百分之十且未實際經營，而
    受公務員懲戒委員會議決降壹級改敘懲戒者，應史無前例。
    另本案經檢察官起訴，聲請人雖為隸屬市政府之消防人員，
    已非警察人員亦非司法警察，卻遭停職 3  年（同案之被付
    懲戒人楊子濬並未停職），如今官司纏訟 8  年餘，司法終
    還予清白，無罪確定，又因行為不當受懲戒休職壹年，訴訟
    期間有工作，無罪確定後卻沒了工作，無薪水可領亦無公健
    保，生活頓時陷入困境，窮的只剩下一本懲戒議決書。
    行為不當部分，應依公務員服務法第 22 條：「公務員有違
    反本法者，應按情節輕重，分別予以懲處，其觸犯刑事法令
    者，並依各該法令處罰。」，如今兩案並懲，而受處以休職
    壹年之懲戒，誠惶誠恐，懇請公務員懲戒委員會再審議，給
    予聲請人自新與生存的機會。
五、附件證據：
（一）原議決書影印本。
（二）相關卷證筆錄影印本。
乙、原移送機關臺灣省政府對再審議聲請人甲○○聲請再審議案
    所提意見：請依法審議。
    理  由
聲請人甲○○現職臺南市消防局火災調查科科長，於 81、82 年
間，擔任臺南市警察局消防隊（87  年 7  月 23 日改制為臺南
市消防局）第一組組長職務時，明知所負責臺南市政府轄區之公
共安全檢查（包括公共建築物消防設備檢查）、新蓋建築物申請
建築執照、使用執照之會審、會勘業務，與王榮添、楊秀春夫妻
經營之宜航公司營業項目（包括消防馬達、發電機買賣）間，有
職務上利害關係，竟不知避嫌，入股宜航公司 1/10 股權，並於
82  年下半年、83  年上半年獲股利分配。嗣又於調任臺南市消
防局勤務中心主任期間之 87 年 11 月 11 日下午 3、4 時許，
在其辦公室，明知楊秀春當場交付趙克勤現款 30 萬元，係趙克
勤以協助王榮添取得臺南市大道國宅消防設備工程為由，於王榮
添付訖約定佣金後，另向王榮添索取非其夫婦情願付出之額外款
項，竟收受趙克勤當場交付之 10 萬元分紅。聲請人上開行為，
固經法院審理結果以其並無利用職務上權力圖利及恐嚇取財情事
，先後判決無罪確定在案〔臺灣臺南地方法院 93 年 10 月 22
日 90 年度訴字第 1143 號刑事判決；臺灣高等法院臺南分院
97  年 4  月 23 日 96 年度重上更（二）字第 252  號刑事判
決〕。惟以聲請人身為消防隊組長，不知避嫌，投資其業務轄區
之宜航公司，及於擔任消防局勤務中心主任時，在他人利用仲介
消防設備工程之機會取得不當利益中分紅得利，均易遭外界有官
商勾結之聯想。經本會於 99 年 1  月 22 日，以聲請人上開行
為有違公務員服務法第 5  條所定，公務員應謹慎，不得有貪婪
，足以損失名譽之行為之旨，酌情議處休職，期間壹年之懲戒處
分。聲請人於法定期間，以原議決有公務員懲戒法第 33 條第 1
項第 1  款「適用法規顯有錯誤」、第 6  款「就足以影響原議
決之重要證據，漏未斟酌」為由，聲請再審議，本會議決如下：
一、關於指摘原議決適用法規顯有錯誤部分：
    按公務員懲戒法第 33 條第 1  項第 1  款所謂適用法規顯
    有錯誤，係指原議決之法規在適用上有明顯錯誤，亦即不適
    用法規或適用不當，而顯然足以影響原議決之結果者而言。
    又國家基於公務員與國家間公法上之職務關係，自得制定公
    布公務員服務法等法律，要求公務員遵守一定之義務，並對
    違反法定義務者，依法予以懲戒。公務員懲戒法第 2  條規
    定「公務員有左列各款情事之一者，應受懲戒：一、違法。
    二、廢弛職務或其他失職行為。」，其第 1  款所指之「違
    法」，自不限於公務員觸犯刑罰法律或執行職務所為之違法
    行為，違反公務員服務法所定義務之行為，雖非屬觸犯刑罰
    法律或職務上之行為，亦屬該款所稱之違法行為，應依法懲
    戒。原議決以聲請人上開行為有違公務員服務法第 5  條所
    定公務員應謹慎，不得貪婪，足以損失名譽之行為之旨，即
    違反該法條所定公務員應保持品位之義務，因而依公務員懲
    戒法第 2  條第 1  款規定，予以懲戒，自無適用法規顯有
    錯誤之可言。聲請人以其被移付懲戒之行為僅止不當，並無
    公務員懲戒法第 2  條所定之違失情事，應不受依公務員懲
    戒法所為之懲戒處分云云置辯，顯無可採。次查司法院大法
    官就公務員懲戒案件審理程序所作之釋字第 396  號解釋，
    係針對公務員懲戒法之規定，對於立法機關所為之修法建議
    ，在該法未完成修法程序前，本會審議公務員懲戒案件，仍
    依現行公務員懲戒法所定程序為之，於法並無違誤。縱有聲
    請人所指未踐行直接審理、言詞辯論、對審及辯護制度，並
    予被付懲戒人最後陳述機會情事，尚無不適用法規之問題。
    聲請人執以指摘，亦非可採。末以原議決以聲請人有上述違
    反公務員服務法第 5  條所定情事，引用公務員懲戒法第 2
    條第 1  款、第 24 條前段、第 9  條第 1  項第 2  款、
    第 12 條規定，酌情（即審酌公務員懲戒法第 10 條各款所
    列之一切情狀）議處如原議決主文所示之休職，期間壹年之
    懲戒處分，經核其適用法規並無錯誤，該處分亦無失之苛重
    ，違反比例原則之情事。聲請人指摘原議決對聲請人所為之
    懲戒處分竟與個案情節不同之其他案例相同，有失比例原則
    云云，尚難認為有理由。綜上，聲請人以原議決有適用法規
    顯有錯誤為由聲請再審議，均無理由，應予駁回。
二、關於指摘原議決就足以影響原議決之重要證據，漏未斟酌部
    分：
    按公務員懲戒法第 33 條第 1  項第 6  款所謂就足以影響
    原議決之重要證據漏未斟酌者，係指該證據於議決前已提出
    ，本會未予斟酌，或捨棄不採而未載理由，且該證據足以動
    搖原議決之基礎而言。查原議決認定聲請人擔任消防局勤務
    中心主任，不知避嫌，收受趙克勤因仲介消防設備工程不當
    所得之分紅，易遭外界物議有失公務員品位之違法行為，應
    受懲戒，已詳酌聲請人於再審議聲請書事實欄貳之二所指之
    重要證據，即趙克勤被訴恐嚇取財經判決無罪，其所得即無
    不當；且趙稱交付 10 萬元係清償借款及聲請人固於偵查中
    曾稱「那時趙克勤有拿 10 萬元給我吃紅」，但尚有「但我
    不知是此件」之供述等證據。（見原議決書第 13 頁、第
    14  頁）。聲請意旨指摘原議決未予斟酌，自不足採。至於
    聲請人被訴公務員利用權力為營利事業而圖利，涉有刑法第
    131 條第 1  項圖利罪嫌部分，經臺灣高等法院臺南分院審
    理結果，認定聲請人雖有入股宜航公司及分配股利之事實，
    但並無證據足以證明其有利用職務上權力圖得不法利益之行
    為，而判決無罪確定。經核該判決係審酌證人王榮添、楊秀
    春、王銘炯、王建宗、楊子濬（即楊濱鴻）分別於南機組及
    偵審中之證述所為聲請人有入股宜航公司並分配股利事實之
    明確認定。原議決乃據以認定聲請人有公務員入股投資宜航
    公司獲分股利之違法情事，足證原議決對於王榮添等上開證
    人於聲請人被訴圖利刑事案件所為之關鍵證詞已詳為斟酌並
    作取捨。是聲請人於聲請再審議書事實欄貳之一所述有關王
    榮添本人股份多少；聲請人之入股款究係本人自付抑他人代
    繳；楊秀春是否確有交付股利予聲請人有欠明確等證人陳述
    ，並不足作為有利於聲請人之證據，原議決縱未予斟酌，亦
    不影響原議決對聲請人違法事實之認定。自難指為原議決漏
    未斟酌之重要證據。是聲請人以原議決就足以影響原議決之
    重要證據，漏未斟酌為由聲請再審議，亦無理由，應予駁回
    。
據上論結，本件再審議之聲請為無理由，應予駁回，爰依公務員
懲戒法第 38 條第 1  項前段議決如主文。
中    華    民    國    99    年    4     月    9     日
                    公務員懲戒委員會
                          主席委員長  張  信  雄
                              委  員  朱  瓊  華
                              委  員  柯  慶  賢
                              委  員  洪  政  雄
                              委  員  林  開  任
                              委  員  許  國  宏
                              委  員  吳      敦
                              委  員  張  連  財
                              委  員  林  堭  儀
以上正本證明與原本無異。
中    華    民    國    99    年    4     月    9     日
                              書記官  李  唐  聿
1


司法院資訊處製作；財團法人民間司法改革基金會備份。
